臺灣彰化地方法院刑事判決　　　　　　　100年度易字第714號
公　訴　人　臺灣彰化地方法院檢察署檢察官
被　　　告　吳潤富
上列被告因竊盜案件，經檢察官聲請簡易判決處刑（99年度調偵
字第812 號），本院認不適宜依簡易程序為之，改依通常程序審
理，並判決如下：
    主  文
吳潤富無罪。
    理  由
一、公訴意旨略以：被告吳潤富意圖為自己不法之所有，於民國
    99年6 月23日下午6 時35分許，駕駛車牌號碼5981-LF 號自
    用小貨車附載助理林振勝，至彰化縣永靖鄉○○村○○路○
    段68巷與福德巷口，由被告吳潤富命不知情之林振勝下車，
    徒手竊得宏懋企業社所有之舊衣物1 批（價值約新臺幣2,00
    0 元）。嗣經宏懋企業社負責人即告訴人楊耀鑫發覺提出告
    訴，而循線查獲上情。因認被告吳潤富涉有刑法第320 條第
    1 項之竊盜罪嫌云云。
二、證據能力：
  (一)按被告以外之人於審判外之言詞或書面陳述，除法律有規定
    者外，不得作為證據，刑事訴訟法第159 條第1 項定有明文
    。本件證人即告訴人楊耀鑫於警詢時所為之指訴，係屬被告
    以外之人於審判外所為之書面陳述，本院復查無符合其他例
    外得具有證據能力之情形，依法無證據能力。
  (二)次按刑事訴訟法第158 條之3 規定：「證人、鑑定人依法應
    具結而未具結者，其證言或鑑定意見，不得作為證據。」所
    謂「依法應具結而未具結者」，係指檢察官或法官依刑事訴
    訟法第175 條之規定，以證人身分傳喚被告以外之人（證人
    、告發人、告訴人、被害人、共犯或共同被告）到庭作證，
    或雖非以證人身分傳喚到庭，而於訊問調查過程中，轉換成
    證人身分為調查時，此時其等供述之身分為證人，則檢察官
    、法官自應依同法第186 條有關具結之規定，命證人供前或
    供後具結，其陳述始符合第158 條之3 之規定，而有證據能
    力。若檢察官或法官非以證人身分而傳喚告訴人、被害人為
    無關犯罪事實之調查，或以共犯、共同被告身分傳喚到庭為
    訊問時（例如刑事訴訟法第71條、第219 條之6 第2 項前段
    、第236 條之1 第1 項、第248 條之1 、第271 條第2 項、
    第271 條之1 第1 項），其身分既非證人，即與「依法應具
    結」之要件不合，縱未命其具結，純屬檢察官或法官調查證
    據職權之適法行使，當無違法可言。而上開不論係本案或他
    案在檢察官面前作成未經具結之陳述筆錄，係屬被告以外之
    人於偵查中向檢察官所為之陳述，本質上屬於傳聞證據，基
    於保障被告在憲法上之基本訴訟權，如已經法院傳喚到庭具
    結而為陳述，並經被告之反對詰問，上開非以證人身分而在
    檢察官面前未經具結之陳述筆錄，除顯有不可信之情況者外
    ，得為證據，非不得採為判斷之基礎（最高法院100 年度臺
    上字第6352號判決要旨足參）。查告訴人楊耀鑫於偵查中所
    為之陳述，係以告訴人之身分應訊，並非以證人之身分應訊
    ，自無依法應具結之問題。嗣於本院審理時，告訴人即以證
    人身分具結接受交互詰問，已補足予被告行使反對詰問權之
    機會，且告訴人於偵查中供述時之外部客觀情況，復無其他
    顯不可信之情形，因認其於偵查中所為之陳述，具有證據能
    力。
  (三)以下本案所引用被告以外之人於審判外之言詞或書面陳述，
    而不符合刑事訴訟法第159 條之1 至第159 條之4 之規定者
    ，均經本院於審理時當庭直接提示而為合法之調查，檢察官
    及被告均同意作為證據使用，本院審酌前開證據作成或取得
    之情況，並無非法或不當取證之情事，亦無顯不可信之狀況
    ，故認為適當而均得作為證據。是前開證據，依刑事訴訟法
    第159 條之5 之規定，皆具有證據能力，先予敘明。
三、按犯罪事實應依證據認定之，無證據不得認定犯罪事實。又
    不能證明被告犯罪或其行為不罰者，應諭知無罪之判決，刑
    事訴訟法第154 條第2 項、第301 條第1 項前段分別定有明
    文。次按認定不利於被告之事實，須依積極證據，苟積極證
    據不足為不利於被告事實之認定時，即應為有利於被告之認
    定，更不必有何有利之證據；事實之認定，應憑證據，如未
    能發現相當證據，或證據不足以證明，自不能以推測或擬制
    之方法，以為裁判基礎；告訴人之指訴，既係以使被告受有
    罪之判決為目的，從而，不得以告訴人之指訴作為認定被告
    犯罪事實之主要證據，仍應調查其他必要之證據，以察與事
    實是否相符。被害人之陳述如無瑕疵，且就其他方面調查又
    與事實相符，固足採為科刑之基礎，倘其陳述尚有瑕疵，則
    在究明前，自難遽採為被告有罪之根據；認定犯罪事實所憑
    之證據，雖不以直接證據為限，間接證據亦包括在內，然而
    無論直接或間接證據，其為訴訟上之證明，須於通常一般之
    人均不致有所懷疑，而得確信其為真實之程度者，始得據為
    有罪之認定，倘其證明尚未達到此一程度，而有合理之懷疑
    存在時，即應諭知無罪之判決；檢察官對於起訴之犯罪事實
    ，應負提出證據及說服之實質舉證責任，倘其所提出之證據
    ，不足為被告有罪之積極證明，或其指出證明之方法，無從
    說服法院以形成被告有罪之心證，基於無罪推定之原則，自
    應為被告無罪判決之諭知（最高法院30年上字第816 號、61
    年台上字第3099號、40年台上字第86號、76年台上字第4986
    號、92年台上字第128 號判例要旨參照）。
四、公訴人認被告吳潤富涉有竊盜罪嫌，無非以告訴人之指訴、
    監視器錄影翻拍照片、監視器錄影光碟、舊衣回收箱照片、
    彰化縣永靖鄉舊衣回收箱地點出租契約書、車籍查詢資料各
    1 份，為其論據。
五、訊據被告固坦承有於上開時地拿取舊衣物3 包，其中有1 包
    係用黃色、上有紅色「曾記」標印之塑膠袋裝著，然堅詞否
    認有何竊盜犯行，辯稱：伊駕駛車牌號碼5981-LF 號自用小
    貨車附載助理林振勝行經彰化縣永靖鄉○○村○○路○ 段68
    巷與福德巷口時，見上開衣物置於舊衣回收箱旁，旁邊又有
    垃圾，伊主觀上認為是沒有人要的，即命林振勝下車拿取該
    舊衣物等語。經查：
  (一)據告訴人先於偵訊中指稱：吳潤富與其助理於99年6 月23日
    下午6 時35分在彰化縣永靖鄉○○村○○路○ 段68巷與福德
    巷口處的舊衣回收箱內竊取其所有之舊衣物，當時吳潤富在
    車上等，係其助理下車竊取，且有目擊者看到，目擊者係住
    在彰化縣永靖鄉○○村○○路○ 段68巷107 號，以及路口監
    視器也有拍攝到等語（見他字卷第4 頁）；復於本院審理中
    證稱：其向彰化縣永靖鄉公所標得位於彰化縣永靖鄉○○路
    ○ 段68巷與福德巷口舊衣回收箱之出租地點，租賃期間為98
    年11月25日至99年12月31日；因為之前該出租地點之舊衣回
    收箱曾有舊衣遭竊之情形，其為了測試遭竊情形，即由公司
    的司機放了5 包測試用的舊衣物置於舊衣回收箱內，其中吳
    潤富所拿取用黃色塑膠袋裝著的舊衣物即屬其中1 包，至於
    其他4 包可能係因為監視器角度的問題，所以沒有拍照；係
    其的司機在99年6 月24日上午9 時許至該處收取舊衣物時，
    附近雜貨店的老闆表示，昨天下午6 時35分許已經來收過舊
    衣物了，怎麼今天還來收，其與司機即向雜貨店老闆確認情
    形，雜貨店老闆表示在99年6 月23日下午6 時35分許，有看
    到有一個助理打開舊衣回收箱，打開後從箱子裡面拋出衣服
    ，不過監視器沒有直接拍到這個畫面；該處之舊衣回收箱有
    上鎖，要使用鑰匙才能打開，其發現失竊後有檢視鎖，並未
    遭破壞，且狀態也是上鎖的，其有詢問過五金鑰匙行老闆，
    他表示可以用萬能鎖打開，但是本件其無證據可以提出證明
    舊衣回收箱的鎖是曾經被打開過；而本件設置的舊衣回收箱
    ，除非係衣服滿出來，否則無法從舊衣回收箱上方的置入口
    打開並取得下方的衣物；另本案黃色曾記袋子是其公司從外
    面收回來的袋子，是民眾自己拿來包衣服的袋子，非屬公司
    的袋子等語（見本院卷第53至57頁）。顯見告訴人所設置之
    本案舊衣回收箱已上鎖，需要鑰匙始能打開，且亦無從該舊
    衣回收箱上方置入口處打開取得下方的衣物，故若要取得置
    於舊衣回收箱內的舊衣物，勢必需打開舊衣回收箱之鎖頭始
    能為之，然告訴人發現失竊時鎖頭並未遭破壞、仍為上鎖之
    狀態，又無證據可以證明舊衣回收箱的鎖曾被打開，從而，
    如何認定係被告命不知情之助理林振勝打開舊衣回收箱之鎖
    頭，並竊取置於其內之舊衣物，已有疑義。
  (二)至證人即告訴人雖證稱設置舊衣回收箱附近的雜貨店老闆可
    以證明係被告的助理將舊衣回收箱打開，並竊取置於箱內之
    舊衣物等情，然據證人陳益再於警詢中證稱：其住處前方設
    有一個舊衣回收箱，其僅知道是永靖鄉公所放置，至於是何
    人標得其不清楚；其於99年6 月23日（警詢筆錄誤載為26日
    ）下午6 時35分未曾看到有人駕駛車輛在我住處前方的舊衣
    回收箱，其與吳潤富、楊耀鑫均不認識，其不清楚為何楊耀
    鑫表示其為目擊者等語（見警卷第14頁及其背面），復衡以
    證人陳益再與被告及告訴人並無任何親屬、業務或恩怨關係
    ，難認證人陳益再有何為虛偽陳述之動機，堪認其此部分證
    述屬實。是以，證人即告訴人楊耀鑫此部分證述，顯與證人
    陳益再前開證述內容相違，則其前開證述是否可採，顯有疑
    義。再者，告訴人拿來測試裝有舊衣物的黃色塑膠袋非屬公
    司的袋子，而係一般民眾用來包衣服的袋子，亦據證人即告
    訴人前開證述明確，是該黃色塑膠袋是否具獨特性而無誤認
    之虞，要非無疑，故在僅有告訴人指訴而無其他證據可資為
    佐之情形下，尚無從據以判斷被告所拿取裝有舊衣物之黃色
    塑膠袋即係告訴人前開用來測試裝有舊衣物的黃色塑膠袋。
  (三)另卷附99年6 月23日下午6 時35分許彰化縣永靖鄉○○村○
    ○路○ 段68巷與福德巷口之監視錄影光碟暨翻拍照片，以及
    本院針對該錄影光碟所為之勘驗譯文（見警卷第7 至9 頁、
    22頁錄影光碟片緘封袋，本院卷第43至45頁）各1 份，固可
    證明被告於99年6 月23日下午6 時35分許行經彰化縣永靖鄉
    ○○村○○路1 段68巷與福德巷口時，其所駕駛之車牌號碼
    5981-LF 號自用小貨車上多了1 包用黃色塑膠袋裝著的舊衣
    物等事實，此亦為被告所不爭執，然無從證明係被告命不知
    情之助理林振勝下車竊取告訴人置於該處舊衣回收箱內之舊
    衣物。又舊衣回收箱照片、彰化縣永靖鄉舊衣回收箱地點出
    租契約書及車輛詳細資料報表（見警卷第7 至13、15頁），
    亦僅可單純證明本案舊衣回收箱係告訴人所設置、且該地點
    是告訴人向彰化縣永靖鄉公所承租，以及前開車牌號碼5981
    -LF 號自用小貨車為被告所使用等節，而無從作為認定被告
    有何竊盜犯行之依據。
  (四)至公訴人另主張民眾將舊衣物整理妥適拿到資源回收箱，不
    管是旁邊或裡面，與其說是拋棄不如說是移轉所有權給舊衣
    回收業者，在此前提下，不論是在箱子裡面或旁邊的舊衣物
    ，均屬於資源回收業者所有，即便被告辯稱係拿取舊衣回收
    箱旁邊的衣物，被告既然知道該地點已有業者承租，其前開
    所為仍該當竊盜行為等語。然按動產物權之讓與，非將動產
    交付，不生效力。但受讓人已占有動產者，於讓與合意時，
    即生效力，民法第761 條第1 項定有明文。由此可知，動產
    物權的讓與須具備「讓與合意」和「交付」二個要件甚明。
    再依一般社會常情，民眾置於舊衣回收箱之舊衣物，通常係
    不要而欲以丟棄之物，本可與一般垃圾相類而為相同處理，
    僅係本於資源回收之心態，而將之置於舊衣回收箱內或旁邊
    ，則其主觀上是否基於移轉該舊衣物所有權與舊衣回收業者
    之意思表示，實有待商榷，故在無其他積極證據足資證明之
    情形下，仍無法判斷民眾將舊衣物置於舊衣回收箱或旁邊係
    出於移轉所有權之意思表示，而認民眾與舊衣回收業者已有
    動產讓與合意之情形。是公訴人此部分主張，尚有未洽，附
    此敘明。
  (五)綜上，本件僅有告訴人之單一指訴，並無其他補強證據可資
    佐證，揆諸前揭說明，不足作為認定被告犯罪事實之證據。
六、綜上所述，被告雖有於前開時、地拿取舊衣物3 包（包括用
    黃色塑膠袋包裝之舊衣物1 包），惟其是否係從告訴人所設
    置之本案舊衣回收箱內取得，且該黃色塑膠袋包裝之舊衣物
    與告訴人用以測試之舊衣物是否同一，均有疑義；此外，倘
    其所取得之舊衣物係置於舊衣回收箱外，然並無證據證明置
    於該處之民眾有移轉所有權予告訴人之意思表示，實難認為
    告訴人已取得該舊衣物之所有權，核與竊盜罪之構成要件尚
    屬有間。此外，本院復查無其他積極證據足證被告有何公訴
    人所指之前揭犯行，揆諸前揭說明，不能證明被告犯罪，應
    為被告無罪之諭知。
據上論斷，應依刑事訴訟法第452 條、第301 條第1 項，判決如
主文。
本案經檢察官賴政安到庭執行職務。
中    華    民    國   100    年    12    月    8     日
                    刑事第二庭  審判長法官    李進清
                                法      官    陳銘壎
                                法      官    林怡君
以上正本證明與原本無異。
公訴人如不服本判決，應自判決送達之日起十日內，向本院提起
上訴（須附繕本）。
中    華    民    國   100    年    12    月    8     日
                                書  記  官    顧嘉文